【裁判字號】    90,訴,724
【裁判日期】    920725
【裁判案由】    侵權行為損害賠償
【裁判全文】
臺灣臺南地方法院民事判決  九十年度訴字第七二四號
    原      告  丙○○
    訴訟代理人  丁○○
                邱創典律師
    被      告  甲○○      住.
    訴訟代理人  乙○○      住.
右當事人間請求侵權行為損害賠償事件，本院判決如左：
    主    文
被告應給付原告新台幣肆萬伍仟貳佰貳拾壹元，及自民國九十年三月二十七日起至清
償日止，按週年利率百分之五計算之利息。
原告其餘之訴駁回。
訴訟費用由被告負擔十分之一，餘由原告負擔。
本判決原告勝訴部分，於原告以新台幣壹萬伍仟元供擔保後，得假執行；但被告如於
假執行程序實施前，以新台幣肆萬伍仟貳佰貳拾壹元為原告供擔保後，得免為假執行
。
原告其餘假執行之聲請駁回。
    事    實
甲、原告方面：
一、聲明：求為判決：被告應給付原告新台幣（下同）一百九十萬零九百六十二元（
    原請求金額為二百五十萬元，嗣減縮為一百八十九萬八千八百九十六元後，再增
    加擴張之數額）及自起訴狀繕本送達之翌日起至清償日止按年息百分之五計算之
    利息；並陳明願供擔保，請准宣告假執行。
二、陳述：
（一）緣被告於民國（下同）八十九年四月二十八日下午九時四十五分許，騎乘車牌
      號碼ＴＫＺ－六三二號重型機車，沿台南市○○路○○道由西往東方向行駛，
      途經成大光復校區前，因疏未注意，致撞擊由訴外人莊玉芬所騎乘，後載之原
      告人車均倒地，原告因之受有頭部外傷併顱內出血、右額葉挫傷、顱骨骨折及
      頭皮撕裂傷等傷害，被告經上述過失傷害受刑事判決在案。
（二）按「機車在使用中加損害於他人者，駕駛人應賠償因此所生之損害」，又「不
      法侵害他人之身體或健康者，對於被害人因此減少勞動能力，或增加生活上之
      需要時，應負損害賠償責任。」「被害人雖非財產上之損害，亦得請求賠償相
      當之金額。」民法第一百九十一條之二、第一百九十三條第一項及第一百九十
      五條第一項分別定有明文。被告過失傷害原告，致原告因而：(1)增加醫藥費用
      四萬三千零九十六元；(2)原告因受傷後嗅覺喪失，迄今無法恢復，有國立台灣
      大學醫學院附設醫院診斷書可按，上開傷害屬中樞神經系統機能遺存顯著障害
      ，終身只能從事輕便工作者為七級殘廢（參照勞工保險條例殘廢給付標準表）
      。減少勞動能力為百分之六九‧二一，以原告六十八年六月二日生，受傷時為
      大三學生，如自畢業即九十年七月一日起至滿六十歲止，以行政院公佈之最低
      工資每月一萬五千三百六十元計算，計有三十七年十一月，計四五五月，依霍
      夫曼月別單利百分之五計算，原告減少之勞動力為二百七十萬九千三百十一元
      （15,360元×69.21%×455＝2,709,311元）；(3)再原告因被告之過失致肉體所
      受嚴重傷害，迄今尚未痊癒，精神上所受痛苦時難言諭，請求被告應賠償二百
      萬之精神慰藉金，以資補償。以上合計被告應補償之金額為四百七十五萬二千
      四百零七元；另據台灣省車輛行車事故覆議鑑定委員會鑑定意見，認被告對於
      車禍之發生為肇事次因，是認被告應負百分之四十之責任。故本件原告請求被
      告賠償金額為一百九十萬零九百六十二元。
（三）被告於車禍發生後，警訊時供稱「：：有一部腳踏車沿小東路由東向西作左轉
      過來，我馬上剎車，剎車不及與對方發生車禍」。按肇事地點設有閃光黃燈標
      誌，是被告騎乘機車行經設有閃光黃燈標誌之地點，未減速慢行，且其既見「
      有一部腳踏車沿小東路由東向西作左轉過來」，足證被告疏忽，不注意車前狀
      況及隨時採取必要之安全措施，有違道路交通安全規則第九十四條第三項之規
      定，而莊玉芬亦無逆向行駛之事實足以認定。財團法人成大研究發展基金會之
      鑑定意見，其所為之肇事責任認定僅係學術上之研究意見，且其鑑定前提為「
      可能性」，故其不具準確性。
三、證據：提出醫藥費收據影本十二件、台灣大學醫學院附設醫院診斷證明書影本一
    件、勞工保險條例殘廢給付標準表一件等為憑，並請求向林口長庚醫院調原告薪
    資明細表。
乙、被告方面：
一、聲明：求為判決駁回原告之訴及其假執行之聲請，並陳明如受不利之判決，請准
    宣擔保宣告免為假執行。
二、陳述：
（一）被告甲○○就本件交通事故無過失責任，理由如左：
    (1)查「刑事判決所為事實之認定，於獨立民事訴訟之裁判時本不受其拘束，上訴
      人所提之附帶民訴，既因裁定移送而為獨立之民事訴訟，則原審依自由心證為
      與刑事判決相異之認定，即無違法之可言」（五十年台上八七二號判例）又「
      刑事判決所認定之事實，於獨立之民事訴訟，固無拘束力，惟民事法院就當事
      人主張之該事實，及其所聲明之證據，仍應自行調查斟酌，決定取捨，不能概
      予抹煞。」（六十九年台上二六七四號判例參照）準此，刑事判決所認定事實
      無拘束民事法院之效力，況認事用法欠妥之刑事判決。
    (2)按信賴之原則（Vertrauensgrundsatz）係德國判例所形成之刑法學上法理，
      為我國實務民刑事所採用。其係指汽（機）車駕駛人得信賴其他交通關係人，
      亦必依從交通規則而行動時，縱令其他交通關係人違反交通規則，致生交通事
      故，亦不負責之謂。申言之，在遇具體危險時，應依具體情形，檢討駕駛人之
      行為是否為社會所容許。若在社會容許範圍，而無法迴避肇事結果時，駕駛人
      即不負過失責任，查  鈞院囑託財團法人成大研究發展基金會鑑定本件車禍其
      意見七整體分析肇事過程重建就發生之可能情形略謂可能性「．．．莊玉芬欲
      利用該分隔島缺口穿越小東路進入成大光復校區，至分隔島處暫停，之後看沒
      有來車後繼續向前行駛，此時甲○○騎乘機車駛至，「因為腳踏車在夜間未具
      備發光特性，不易辨識，加上當天地面潮濕，車燈照射產生紊亂反射，折射光
      源，所以當甲○○發現腳踏車時已無法反應煞車，遂撞擊腳踏車發生車禍，可
      能性二、同謂莊玉芬載丙○○至分隔島處暫停，之後看沒有來車後繼續向前並
      右偏朝小東路大門行駛，此時甲○○騎乘機車駛至，「因為腳踏車在夜間未具
      備發光特性，不易辨識，加上當天地面潮濕，車燈照射產生紊亂反射，折射光
      源，所以當甲○○發現腳踏車時已經無法充分反應煞車，遂撞擊腳踏車發生車
      禍，客觀情況同一。再者，被告甲○○並無超越速限之情形，則參酌莊玉芬違
      規搭載側坐之原告，違規未作兩段式左轉之規定，逆向（未作兩段式左轉一定
      逆向）駛至分隔島，又逆向（理由同前）斜衝至肇事地點，加上十四公分之高
      程落差，兩人同乘破舊腳踏車，因高程落差依重力加速原則，勢必產生高下滑
      力，由分隔島（路拱）至肇事地點七公尺，只需莊玉芬用腳一蹬，瞬間即至（
      惜成大鑑定漏未慮及又無理由拒絕補正），則在此情形下，被告顯然無法對違
      反交通規則之原告及莊玉芬適時迴避肇事結果，應屬社會容許範圍而符信賴原
      則不負過失責任。
    (3)前揭成大鑑定雖已較行車事故鑑定及覆議委員會之意見考慮較多因素，然所指
      被告之責任為百分之０～五自是留待鈞院斟酌，按最高法院四十年台上字第七
      一號判例謂「鑑定人之鑑定，雖足為證據資料之一種，但鑑定報告顯有疑義時
      ，審理事實之法院，仍應調查其他必要之證據，以資認定，不得專憑不實不盡
      之鑑定報告，作為判決之唯一證據。」，準此，鑑定結果，僅係證據資料之一
      種，是否採納，仍應由法官本於經驗法則、論理法則，依自由心證而判斷，換
      言之，鑑定結果對法官而言，並無必須接受之拘束力。本件前刑事審理中未送
      請較具科學性之機關鑑定即判定被告有過失，徵諸第一項之判例釋示對民事法
      院固無拘束力。則請求鈞院審酌遵守速限之被告面對不易辨識突然而至之雙人
      乘載破舊腳踏車，地面又因天雨（夜）潮濕，車燈紊亂反射、折射光源之情形
      ，是否該當注意車前狀況（前揭鑑定報告所描述腳踏車諸多特性，似指無從防
      備）。綜此，被告確無應    注意能注意而未注意之過失。
（二）原告所訴請之賠償金額無根據。
    (1)原告主張有中樞神經系統機能遺存顯著障害即嗅覺喪失乙節，並未舉證以實其
      說，已難憑採。其所舉台大醫院診斷書僅載「主訴」嗅覺喪失，亦即是原告自
      己說的，未經任何醫療機構檢測，醫師亦未同意保證，只是轉述原告有此一說
      而已，自不能證明原告確有此傷害，其所謂減少勞動力之損害及慰撫金之請求
      即無憑據。
    (2)醫療費用部分，依原告所提出之醫療費用證明扣除健保之給付等項，其實付現
      金為二萬零七百五十四元，有原告呈報之成大醫院九十年七月四日所立之費用
      證明可佐，原告以該醫院八十九年五月十日之收據為請求依據，似未扣除健保
      給付，容有誤會。
    (3)減少勞動能力損失部分：原告主張其每月薪資所得為二萬九千元，核對長庚醫
      院函附之薪資明細及九十二年三月十七日（九一）長庚法字第一四二六號函所
      示，縱認原告嗅覺有損，依其工作性質並未因之減少勞動之收入，原告此部分
      之請求似嫌無據。
    (4)被告現為學生，並無經濟收入，縱認原告嗅覺有損，衡量雙方之身分、經濟收
      入，原告請求二百萬元之慰撫金，顯然過高而浮濫之嫌，應予核減。
    (5)按「損害之發生或擴大，被害人與有過失者，法院得減輕賠償金額或免除之，
      此項規定於被害人之代理人或使用人與有過失者準用之。」民法第二百十七條
      第一、三項定有明文。原告藉莊玉芬之載送而擴大其活動範圍，莊女為其騎乘
      腳踏車，應認為係原告之使用人，類推適用民法第二百二十四條規定，莊玉芬
      之過失與原告之過失責任同視，請予免除賠償責任。又「連帶債務人中一人消
      滅時效已完成者，除該債務人應分擔之部分外，他債務人仍不免其責任。」民
      法第二百七十六條第二項定有明文，申言之，莊玉芬同為連帶債務人，其應分
      擔之過失責任依前開成大鑑定意見所示為九十五％至一００％，莊女應負擔之
      部分亦為九十五％至一００％，案發至今已罹二年賠償請求權時效，依法莊女
      應分擔之部分被告免其任。
    (6)原告已由保險公司領得三萬零二百四十一元，此有收據乙紙可佐，假設認被告
      需賠償，則因案外人莊玉芬為共同侵權行為人負連帶賠償之責為連帶債務人，
      案發至今已逾二年賠償請求時效，原告迄未對莊玉芬有所請求，則依民法第二
      百七十六條第二項規定莊玉芬應分擔之部份被告免其責任，原告所得顯已逾額
      。
（三）關於原告嗅覺喪失之檢查結果為「顯示喚覺機能已喪失，是否．．．。」云云
      ，惟九十二年六月十八日、七月二日上午於臺中榮民總醫院四一三室，當原告
      之訴訟代理人至臺中榮總４樓，見丙○○進四一三室後，原告訴訟代理人亦步
      亦趨跟隨，先是江榮山醫師例行問診，而後至同樓層檢驗室，由女檢驗師請丙
      ○○用醫用口罩矇眼，再聞濃度不同的「酚基乙基乙醇」，原告訴訟代理人亦
      側坐丙○○旁，詳載實情，十一時許，江榮山醫師先閱覽驗報告，再總評：「
      還是有機會聞得到！有進步，可能會好！可治療好．．．。先會兩週的藥，再
      看看要不要開刀？」此時原告訴訟代理人佇立於醫師座位後，快速的將他倆的
      對話及數據記錄下來。九十二年七月二日（亦即兩週後）上午十一時三分（因
      看診室電腦故障，丙○○又掛號）江榮山醫師又先閱覽檢驗報告－即：數據
      （貳），再總評：「先開噴劑給妳，月底就是（日）週四下午一時三十分再
      做斷層。」「還給有機會聞得到！有進步，可能會好！可治療好．．．。」上
      揭言詞為鑑定醫生在鑑定當場所言，言猶在耳，而數據（壹）亦活生生的橫陳
      於前，怎奈鑑定書「檢查結果顯示嗅覺機能已喪失，是否能治療痊癒仍需觀察
      治療結果．．．。」如是寫法委實令人納悶！
三、證據：提出就學貸款申請表一紙、剪報一份、肇事現場示意圖一份、道路工程標
    準圖一份、自行收納款項統一收據一紙、乳癌篩檢報告一份、新光產物保險股份
    有限公司保險金給付理賠單一紙等為憑，並請求傳訊證人龍文麟、將交通事故再
    送財團法人成大研究發展基金會鑑定及就原告嗅覺是否喪失及能否治癒送台中榮
    民總醫院鑑定。
丙、本院依被告聲請，傳訊證人龍文麟、委請財團法人成大研究發展基金會就交通事
    故鑑定、委請國立成功大學醫學院附設醫院及台中榮民總醫院鑑定原告嗅覺是否
    喪失及能否治癒；依原告聲請向林口長庚醫院調原告薪資明細表；並依職權調閱
    本院八十九年度交易字第六七七號過失傷害刑事卷宗全部。
    理    由
一、本件原告起訴主張：被告於八十九年四月二十八日下午九十四十五分許，騎乘車
    牌號碼ＴＫＺ－六三二號重型機車，沿台南市○○路○○道由西往東方向行駛，
    途經成大光復校區前，因疏未注意，致撞擊由訴外人莊玉芬所騎乘，後載之原告
    人車均倒地，原告因之受有頭部外傷併顱內出血、右額葉挫傷、顱骨骨折及頭皮
    撕裂傷等傷害，並因而肇致原告嗅覺喪失，依肇事責任分析結果，莊玉芬為主要
    過失，被告亦應負次要過失責任，依此肇事責任之分配，被告應負百分之四十肇
    事責任，另訴外人莊玉芬負百分之六十肇事責任；原告因車禍受有損害，分別為
    (1)增加醫藥費用四萬三千零九十六元；(2)嗅覺喪失，迄今無法恢復，屬中樞神經
    系統機能遺存顯著障害，終身只能從事輕便工作者為七級殘廢減少勞動能力為百
    分之六九‧二一，以原告六十八年六月二日生，受傷時為大三學生，如自畢業即
    九十年七月一日起至滿六十歲止，以行政院公佈之最低工資每月一萬五千三百六
    十元計算，計有三十七年十一月，計四五五月，依霍夫曼月別單利百分之五計算
    ，原告減少之勞動力為二百七十萬九千三百十一元；(3)原告因被告之過失致肉體
    所受嚴重傷害，迄今尚未痊癒，精神上所受痛苦時難言諭，請求被告應賠償二百
    萬之精神慰藉金。合計被告應補償之金額為四百七十五萬二千四百零七元；被告
    對於車禍之發生為肇事次因，是認被告應負百分之四十之責任，原告請求被告賠
    償一百九十萬零九百六十二元及自起訴狀送達被告之翌日起至清償日止按週年利
    率百分之五計算之利息等語。
二、被告則以：本件車禍之發生，全係因原告與訴外人莊玉芬違反規定，騎乘腳踏車
    橫越馬路所造成，被告既未超速，亦已盡注意之能事，遵守交通規則，依信賴原
    則，莊玉芬違反交通規定之行為為本件車禍之發生原因，被告並無過失可言；另
    原告主張其受損害之金額中，關於醫療費用部分並未扣除健保給付部分，原告所
    任業務亦與嗅覺無關，並未喪失其工作能力，所主張勞動能力之損失於法無據，
    原告現已就業，而被告現仍就學中，依兩造之經濟能力，原告主張之精神慰撫金
    二百萬元亦過高等語，而以前詞為辯。
三、兩造不爭執之事實及爭執內容：
（一）本件兩造於八十九年四月二十八日下午九十四十五分許，被告騎乘車牌號碼Ｔ
      ＫＺ－六三二號重型機車，沿台南市○○路○○道由西往東方向行駛，原告則
      由訴外人莊玉芬以腳踏車雙人乘載，沿台南市○○路東向西方向，途經成大光
      復校區前作左轉動作欲進入成大光復校區內，在該校區○○○路上之機車道上
      ，被告所騎機車撞及莊玉芬所騎腳踏車，原告因之受有頭部外傷併顱內出血、
      右額葉挫傷、顱骨骨折及頭皮撕裂傷等傷害，並因而肇致原告嗅覺受損之事實
      ，經本院調閱本院八十九年度交易字第六七七號過失傷害刑事卷宗全部核閱明
      確。
（二）原告主張被告就系爭車禍應負百分之四十肇事責任，被告則否認有何過失；原
      告主張其因車禍所支出之醫藥費用為四萬三千零九十六元，被告抗辯前揭金額
      並未扣除健保費用；原告主張其嗅覺喪失，減少勞動能力為百分之六九‧二一
      ，減少之勞動力之損害為二百七十萬九千三百十一元，所受傷害之精神慰撫金
      為二百萬元，被告則辯稱嗅覺是否喪失純憑原告主觀之主訴，並無客觀之鑑定
      標準，且是否屬永久之傷害，亦不明確，而原告所從事工作與其嗅覺並無關連
      ，所請求之減少勞動能力損失並無依據，且原告現已就業而有經濟收入，被告
      則仍在就學階段，所需學費尚需貸款支應，並無經濟來源，原告主張之精神慰
      撫金過高等情。
（三）綜合兩造各自如前揭主張及抗辯內容，本件原告請求損害賠償是否有理由，及
      其得請求之數額，自應審究本件車禍之發生，被告是否有過失及其肇事責任
      比例之認定；原告得請求之賠償數額等二項為斷。
四、得心證之理由：
（一）關於本件交通事故肇事責任之分析：
    (1)本件車禍發生地點位台南市○○路成功大學光復校區前西向東之機車道上，該
      地點限速六十公里，夜間有照明，成功大學光復校區門口處設有閃光紅燈，小
      東路上則設有閃光黃燈，校門口左右兩側各設置人行穿越道，便利行人穿越小
      東路，肇事後，機車倒立在西向東機車道上，距東側人行穿越道三．八公尺處
      ，成功大學光復校區門口處設有閃光紅燈，小東路上則設有閃光黃燈，肇事後
      ，機車停置在距東側人行穿越道三．八公尺之西向東方向機車道上，機車擋風
      板受損，腳踏車之前後輪均受損，此有台南縣警察局交通隊所製交通事故調查
      報告表及現場照片八幀在警訊卷足憑。
    (2)依被告在警局所陳，其騎乘係爭機車沿小東路西向東方向行駛，至肇事地點前
      ，看成大校區並沒有車要出來，即繼續直行，有一部腳踏車沿小東路東向西作
      左轉過來，被告馬上煞車，煞車不及與對方發生車禍，當時車速為二十至三十
      公里；騎乘腳踏車之莊玉芬在警局陳稱：伊騎腳踏車後載原告沿小東路慢車道
      東向西行駛至光復校區大門作左轉到路口中央安全島缺口處，等二部機車經過
      後，伊繼續往光校區騎至發生地點，在肇事地圖遭被告所騎機車撞到，伊看見
      被告機車自右側過來時，距伊所騎腳踏車約二十公尺，在偵查中另指稱被告當
      時車速有時速五十公里等語；原告在警訊所陳內容與莊玉芬相同，惟其在偵查
      中另陳稱：當時我被同學載，撞到後昏迷送醫，情形我不清楚，但莊玉芬有停
      下來再騎等語；目擊證人龍文麟在偵查中證稱我那天要停車費，看到被告騎機
      車過來，速度不是很快，來聽到砰的一聲，我才知道發生交通事故，在本院審
      理時再度證稱：「有看到被告騎機車過來，速度不快．．等語。
    (3)依肇事現場圖、照片及相關當事人及證人之陳述，本件車禍現場重建，原告搭
      載由莊玉芬騎乘之腳踏車，採面向左之側座方式，莊玉芬騎腳踏車沿小東路東
      向西方向，至光復校區前，搶先行進入車道中間之安全島間隔中等待穿越進入
      光復校區，等待二輛機車通過後，即行起動前進，旋即看見右側二十公尺處被
      告所騎機車西向東前來，惟並未立即停車而繼續前行；被告則騎乘係爭機車沿
      小東路西向東方向，近光復校區門口處，邊向右觀看，因光復校區並無車輛要
      出來而繼續前行，至撞擊地點前回頭看前方，乍見莊玉芬所騎腳踏車時，已避
      煞不及而撞到該腳踏車之後輪，原告及自腳踏車跌落地面。
    (4)依前揭車禍肇事過程，本件車禍之發生，在莊玉芬所騎腳踏車部分，違反道
      路交通安全規則第一百二十四條第二項：「慢車應在劃設之慢車道上靠右順序
      行駛，在未劃設慢車道之道路，應靠右側路邊行駛。」第一百二十五條第五款
      ：「慢車行駛至交岔路口，左轉彎時，應繞越道路中心處左轉進入右側慢車道
      行進。」之規定，亦即慢車左轉彎時，應採二段式左轉，並靠右行駛，惟莊玉
      芬未採二段式左轉，而搶先進入道路中心安全島間隔處；違反道路交通安全
      規則第一百二十二條第一款：「兩輪腳踏車不得附載坐人。」之規定；違反
      道路交通安全規則第一百二十五條第二款：「慢車行駛至交岔路口，應遵守號
      誌或交通警通之指示。」該處進入光復校區方向有閃光紅燈之設置，依道路交
      通標誌標線號誌設置規則第二百十一條第一項第二款規定：「閃紅燈表示停車
      再開，車輛應減速接近，先停止於交岔路口前，讓幹道車優先通行後，認安全
      時，方得續行。」莊玉芬騎乘腳踏車，違規雙載在先，未依規定作二段式左轉
      並靠右行使，反倒搶先穿越快車道進入道路中央安全島間隔處，誤判被告機車
      距離，未讓被告機車先行通過即冒然前進，終因道路斜度及雙載加重之因素，
      致雖見到被告機車時，已無法採取緊急煞車之動作而遭被告所騎機車撞及，莊
      玉芬之行為應為本件車禍肇事主因。
    (5)被告所騎機車，依證人龍文麟所陳「車速不快」及肇事現場圖、照片等觀察，
      被告在撞及腳踏車後，機車立即停放在撞擊點，並未往前推進，堪認被告所陳
      其時速在二十至三十公里間應屬可採。惟系爭路口小東路方向設有閃光黃燈號
      誌，依道路交通標誌標線號誌設置規則第二百十一條第一項第一款規定：「閃
      光黃燈表示警告，車輛應減速接近，注意安全，小心通過。」道路交通安全規
      則第九十四條第三項規定：「汽車行駛時，駕駛人應注意車前狀況及兩車併行
      之間隔，並隨時採取必要之安全措施。」依被告所自陳，其騎近光復校區前係
      觀看校區有無車輛出來，待回頭看到莊玉芬所騎腳踏車已避煞不及，顯見被告
      肇事前雖有細心觀察右側校門口是否有車輛，然並未兼顧前方另有莊玉芬之腳
      踏車作北向南之行進，是被告未注意其車前狀況，以致未能兼顧莊玉芬腳踏車
      之存在，終因煞車不及而撞及腳踏車之後輪，被告就本件車禍之發生亦有其過
      失責任。被告辯稱其已盡注意之能事，而辯稱其本件車禍並無過失責任云云，
      核不足採。
    (6)被告就本件車禍之發生，既有未注意車前狀況之違規情事，自無交通行車之信
      賴原則存在，被告援引信賴原則，認本件車禍均應歸責於莊玉芬云云，自不足
      採。
    (7)本件車禍在刑事偵審程序中，分別委請台灣省台南區車輛行車事故鑑定委員會
      及台灣省車輛行車事故覆議鑑定委員會鑑定結果，均認莊玉芬為肇事主因，被
      告則有「行經設有閃光黃燈號誌岔路口，未減速慢行，未注意車前狀況」之肇
      事次因責任，被告在本件審理時，申請將肇事責任再送財團法人成大研究發展
      基金會鑑定結果，亦認同上揭鑑定結果，益足認被告就本件車禍之發生，確應
      負其過失責任，被告堅稱其並無過失云云，自不足採。
    (8)本件車禍之發生，莊玉芬騎乘腳路車違規搭載原告，未採取二段式左轉及靠右
      行駛之規定，提前左轉作橫越設置四線道及機車道及慢車道之小東路，且未注
      意及禮讓幹線道行駛前來之被告所騎機車先行，冒然作穿越小東路之行舉，被
      告所騎機車雖車速不快，且有注意右側光復校區門口有無車輛進出，惟疏未注
      意前方狀況，以致避煞不及，則大部分之肇事責任應由莊玉芬負擔，被告雖有
      過失，惟其過失尚屬輕微，再依肇事現場圖所示，兩車撞擊地點距人行穿越道
      為三．八公尺，人行穿越道距光復校區大門東側為一．五公尺，亦即撞擊地點
      尚在大門東側內二．三公尺處，莊玉芬只要直行即可直接進入光復校區門口，
      並無偏右行使之必要，且除被告在警訊所指外，並無證據可資認定莊玉芬有偏
      右逆向行駛之事實，則就本件車禍肇事責任分擔比例之認定，本院認同財團法
      人成大研究發展基金會所具鑑定意見書第八項肇事責任認定中所載第Ａ款第Ａ
      ２目之責任分配比例，亦即本件車禍肇事責任，應由莊玉芬負責百分之九十五
      ，由被告負責百分之五。
（二）關於原告得主張之損害額部分：
    (1)醫藥費用部分：原告主張其因本件車禍支出醫藥費用四萬三千零九十六元，原
      提出國立成功大學醫學院附設醫院醫療費用收據十一紙為憑，嗣於九十一年三
      月一日再提出國立成功大學醫學院附設醫院所出具之八十九年五月十日之醫藥
      收據一紙，以其上所載之金額四萬三千四百九十六元，扣除其中之證明書費四
      百元後為憑，惟上揭收據中，原告於九十一年一月九日所提十一紙收據，均以
      應付醫藥費用全數主張之，而應付金額係包含記帳金額、實付金額與優待金額
      在內，其中之記帳金額，原告並未實際支付，而係由醫院向健保局請求給付之
      數額，另優待金額乃因原告為成功大學學生，在成大醫院就醫享有優待，是原
      告就此記帳金額及優待金額並未實際支付，不屬損害數額，原告並未將記帳金
      額與優待金額扣除，自有未合；另原告於九十一年三月一日所提之收據一紙，
      並非原告住院期間所繳總額，且其上所載四萬三千四百九十六元係記帳合記之
      金額，並非原告支出之金額，原告實際支付之金額應為「實付金額」項所載之
      二萬零七百五十四元部分，此核與原告起訴時所提之收據號碼第000000
      0號所載內容均相同，亦非原告所支出醫藥費用之總額。經比對原告於起訴狀
      所提之五紙收據、九十一年一月九日所提十一紙收據及九十一年三月一日所提
      之一紙收據結果，該些收據計分二種型式，有表格之收據與無表格之收據，其
      上所載之「收據號碼」相同者，均相重疊，而另紙收據號碼為「費用總合」之
      收據，核係原告住院出院日總結之醫藥費用，是原告支出之醫藥費用，應以收
      據號碼為依據，而非以原告所提之十二紙收據計算其總額，經比較歸類、刪除
      重覆部分後，其詳細之收據號碼、日期、項目、數額分別如附表一之十一紙收
      據所示，惟該十一紙收據中，原告實際繳付之金額為各該收據中項目標示實付
      之金額，另標示為優待之金額，核係因原告就診時為成功大學學生而予以優待
      減免之數額，另標示為記帳之金額則另由健保給付，原告均未實際支付；再各
      該十一紙收據中，其支付項目屬證明書費、超等病房費等二項，核非因原告因
      車禍受傷而支出之必要費用，原告就此二項金額亦不得主張，其詳各如附表一
      說明項所載，是原告因車禍受傷，各項之支出是否得為主張必要之費用，詳如
      附表說明欄所載，而原告所得主張之金額為九千二百四十八元。
    (2)關於喪失工作能力損害部分：
    原告主張其因本件車禍，肇致其嗅覺喪失，並依勞工保險殘廢給付標準表所列
      「中樞神經系統機能遺存顯著障害，終身祇能從事輕便工作者」之標準，主張
      其符合第七級殘障，喪失工作能力百分之六十九．二一，依行政院公佈之最低
      工資每月一萬五千三百六十元計算，自九十年七月一日畢業起至滿六十歲之日
      止，共計三十年十一月，共計減少勞動能力之損失為二百七十萬九千三百十一
      元等語；被告則以原告嗅覺是否喪失，並無客觀之標準，尚難依其主觀之依據
      ，即認其嗅覺確已全部喪失，且屬無可恢復，且原告所從事之工作與其嗅覺並
      無關係，是嗅覺是否喪失，並未減少其薪資收入等語為辯。
    按原告因本件車禍撞及腦部，造成嗅覺喪失之事實，除據本院依職權委請國立
      成功大學醫學院附設醫院鑑定，經該院於九十二年二月七日以（九二）成醫耳
      字第五一０號函覆稱：「受鑑定人丙○○小姐於九十二年一月二十一日下午在
      本院門診部接受嗅覺鑑定，經檢查測試丙○○之嗅覺目前應是受損狀態，無法
      辨識味道，至於能否恢復則無法判斷。」被告不服該鑑定結果，另主張委請行
      政院國軍退除役官兵輔導委員會台中榮民總醫院再鑑定結果，經該院於九十二
      年六月二十三日以中榮醫企字第九二００二九九五號函覆：「檢查結困顯示嗅
      覺機能已喪失，是否能治療痊癒仍需觀察治療結果而定。」上揭二教學醫院所
      具之鑑定結果，均認原告之嗅覺業已喪失，惟就是否能回復部分則予以保留，
      而以本件車禍發生時間為八十九年四月二十八日，迄原告於九十二年六月十八
      日至台中榮民總醫院鑑定時，已逾三年之期，原告之嗅覺仍未處喪失之狀態中
      ，依此客觀之事實，堪認原告主張其因本件車禍而造成其嗅覺喪失等情並無不
      合。
    惟按前揭原告所舉之勞工保險殘廢給付標準表，其作用在於勞工因殘廢而得請
      求之勞工保險給付額，至於因符合各該殘廢等級而喪失多少百分比之勞動力，
      並非全以該標準表為依據，此觀該標準表註一所載之內容：「右表係著者依勞
      工保險條例第五十三條附表所載殘廢等級製作．．．對商人、公務員、教員等
      智力勞動者，並不完全可以適用。故於實際運用時，宜斟酌被害人之職業、智
      能、性向、年齡、再教育等因素加以適當調整（增減）。」可知，是符合各該
      殘廢等級之人，是否造成其勞動能力受損，應依各該人實際所從事之職業而為
      觀察，並非一以該標準表為據。
    惟原告從事醫學方面之職能治療工作，現擔任財團法人長庚紀念醫院（林口）
      分院兒童心智科之職能治療師，依該院九十二年三月十七日（九一）長庚院法
      字第一四二六號函附送之薪資清冊，原告自九十一年二月份任職起，除當月份
      領取近二萬五千元實發金額外，其餘之實發金額則均在近三萬元至三萬三千餘
      元之數，其差別在於效率獎金部分，再依該院前函陳稱：「查林員之薪資係依
      據本院規定給予，且本院兒童心智科只有一位職能治療師，故其薪資之高低，
      實難與他人比較。」依上揭內容所陳，則原告薪資所得，實因任職科室之不同
      ，未敘及原告已因喪失嗅覺之緣故，造成其應得薪資減少，此外原告復未能舉
      證證明其現實從事之工作有何因喪失嗅覺而減少之原因，是原告主張其因嗅覺
      而喪失勞動能力云云，核屬無憑，其主張喪失勞動能力之損害額為二百七十萬
      九千三百十一元云云，為不足採。
    (3)關於精神慰撫金部分：
    原告主張其因本件車禍，除受有「頭部外傷併顱內出血
      、顱骨骨折及頭皮撕裂傷」等傷害外，另因而造成其嗅覺喪失等情，除據原告
      所提診斷證明書二紙外，更經前揭成大醫院、台中榮民總醫院鑑定明確，猶其
      原告因喪失嗅覺迄今已逾三年，未見有何回復跡象，雖無證據足認此傷害已造
      成其勞動力受損，惟嗅覺為生活上不可或缺之機能，刑法更於第十條第四項第
      三款列為重傷害項目之一，原告因車禍喪失嗅覺迄今已逾三年之期，而以目前
      醫療技術，又無法判定是否治療達到回復之程度，凡此傷害，無論係車禍發生
      時所造成之精神上驚嚇，抑或因車禍造成皮肉所受痛楚，甚至嗅覺喪失迄今未
      見康復之現狀等等，雖非金錢上所受之損害，惟原告主張其精神上受有重大之
      損害，依民法第一百九十五條第一項前段之規定，請求賠償相當之金額，自非
      無據。
    依原告前項所陳之傷害過程及其傷害程度，衡量兩造於車禍發生時，均尚在大
      學求學階段，並無獨立之經濟來源及財產，其後原告於畢業後順利至林口長庚
      醫院就業，從事職能治療師，而被告則繼續就讀成大水利研究所之現況及其他
      因素，認原告主張之精神慰撫金以一百五十萬元為適當，其超過部分核非相當
      。
（三）綜前所陳，原告因本件車禍之發生，可得主張之金額為：必要之醫藥費用九千
      二百四十八元，精神慰撫金一百五十萬元，合計為一百五十萬九千二百四十八
      元，依過失比例之分擔，被告應負擔肇事責任百分之五，訴外人莊玉芬應負擔
      百分之九十五，而因原告係搭載訴外人莊玉芬所騎乘之腳車，原告因搭乘腳踏
      車而增加其行動能力，莊玉芬自屬原告之使用人，原告依民法第二百十七條第
      一項、第三項之規定，得主張過失相抵，則被告應賠償予原告之損害額，自以
      原告得主張數額中百分之五為計，亦即原告得請求被告賠償之數額為七萬五千
      四百六十二元（元以下四捨五入）。
（四）又原告於本件車禍發生後，因被告所騎機車投保強制第三人責任保險，已由承
      保之新光產物保險股份有限公司給付三萬零二百四十一元，並於九十一年一月
      三十日匯入原告帳戶，有原告所提收據影本一紙為憑，並為原告所不爭執，是
      此部分應自前揭原告得請求被告賠償之數額為七萬五千四百六十二元再予扣除
      後，本件原告因車禍得請求被告賠償之數額，就四萬五千二百二十一元部分及
      自起訴狀送達被告之翌日（九十年三月二十七日）起至清償日止，按週年利率
      百分之五計算之利息部分為有理由，應予准許，其超過此部分之請求，核屬無
      據，應予駁回。
（五）兩造均陳明願供擔保，聲請宣告假執行及免為假執行，經核原告勝訴部分，合
      於法律規定，爰分別酌定相當之擔保金額宣告之；原告其餘假執行之聲請，因
      訴之駁回而失所依據，應予駁回。
（六）因本案事證已臻明確，兩造其餘主張陳述及所提之證據，均毋庸再予審酌，附
      此敘明。
五、據上論結：本件原告之訴為一部有理由、一部無理由，依民事訴訟法第七十九條
    但書、第三百九十條第二項、第三百九十二條，判決如主文。
中      華      民      國    九十二    年      七      月    二十五    日
                              臺灣臺南地方法院民事第一庭
~B法      官  王國忠
右為正本係照原本作成
如對本判決上訴，須於判決送達後廿日內向本院提出上訴狀
中      華      民      國    九十二    年      七      月    二十五    日
~B法院書記官  孫鈴堯
~F0
~T40
┌───────────────────────────────────┐
│附表：（得主張之金額為九千二百四十八元)                               │
├────┬───┬────┬───┬──────────┬──────┤
│收據號碼│日  期│項    目│金  額│說                明│得主張金額  │
├────┼───┼────┼───┼──────────┼──────┤
│00000000│890428│應付    │443   │含掛號費、醫師診察費│472         │
│        │      │優待    │118   │、部分負擔，均屬因受│            │
│        │      │記帳    │273   │傷而支出之必要醫療費│            │
│        │      │實付    │472   │用。                │            │
├────┼───┼────┼───┼──────────┼──────┤
│00000000│890428│應付    │5988  │                    │0           │
│        │      │優待    │0     │                    │            │
│        │      │記帳    │5988  │                    │            │
│        │      │實付    │0     │                    │            │
├────┼───┼────┼───┼──────────┼──────┤
│00000000│890429│應付    │233   │                    │0           │
│        │      │優待    │0     │                    │            │
│        │      │記帳    │233   │                    │            │
│        │      │實付    │0     │                    │            │
├────┼───┼────┼───┼──────────┼──────┤
│00000000│890429│應付    │860   │含藥劑費、處置費、材│178         │
│        │      │優待    │45    │料費，均屬因受傷而支│            │
│        │      │記帳    │637   │出之必要費用。      │            │
│        │      │實付    │178   │                    │            │
├────┼───┼────┼───┼──────────┼──────┤
│00000000│890429│應付    │950   │含治療費、藥劑費、處│86          │
│        │      │優待    │22    │置費、材料費，均屬因│            │
│        │      │記帳    │842   │受傷而支出之必要費用│            │
│        │      │實付    │86    │。                  │            │
├────┼───┼────┼───┼──────────┼──────┤
│00000000│890517│應付    │612   │含掛號費、醫師診察、│232         │
│        │      │優待    │58    │藥劑費、部分負擔，均│            │
│        │      │記帳    │512   │屬因受傷而支出之必要│            │
│        │      │實付    │232   │費用。              │            │
├────┼───┼────┼───┼──────────┼──────┤
│00000000│890529│應付    │240   │證明書費，非因受傷而│0           │
│        │      │優待    │0     │支出之必要費用。    │            │
│        │      │記帳    │0     │                    │            │
│        │      │實付    │240   │                    │            │
├────┼───┼────┼───┼──────────┼──────┤
│00000000│890607│應付    │307   │含掛號費、醫師診察、│200         │
│        │      │優待    │20    │部分負擔，均屬因受傷│            │
│        │      │記帳    │207   │而支出之必要費用。  │            │
│        │      │實付    │200   │                    │            │
├────┼───┼────┼───┼──────────┼──────┤
│00000000│890607│應付    │332   │含藥劑費、部分負擔，│32          │
│        │      │優待    │8     │均屬因受傷而支出之必│            │
│        │      │記帳    │332   │要費用。            │            │
│        │      │實付    │32    │                    │            │
├────┼───┼────┼───┼──────────┼──────┤
│00000000│900424│應付    │2424  │含掛號費、醫師診察、│216         │
│        │      │優待    │54    │藥劑費、復健治療、部│            │
│        │      │記帳    │2324  │份負擔，均屬因受傷而│            │
│        │      │實付    │216   │支出之必要費用。    │            │
├────┼───┼────┼───┼──────────┼──────┤
│費用總合│890424│應付合計│25942 │含證明書費、伙食費、│7832        │
│(收據編 │      │優待    │5188  │其他費用、藥劑費、處│            │
│號為2835│      │記帳    │43496 │置費、材料費、病房費│            │
│878)    │      │實付    │20754 │，其中證明書費、病房│            │
│        │      │        │      │非屬因受傷而支出之必│            │
│        │      │        │      │要費用，其他費用部分│            │
│        │      │        │      │亦不能證明係因受傷而│            │
│        │      │        │      │支出之必要費用，均應│            │
│        │      │        │      │予以扣除，惟此項優待│            │
│        │      │        │      │金額低於應扣除之金額│            │
│        │      │        │      │，是原告本件收據應以│            │
│        │      │        │      │實付金額加計優待金額│            │
│        │      │        │      │後，再扣除證明書費、│            │
│        │      │        │      │病房費、其他費用後之│            │
│        │      │        │      │額數為其因受傷而支出│            │
│        │      │        │      │之必要費用。        │            │
└────┴───┴────┴───┴──────────┴──────┘


司法院資訊處製作；財團法人民間司法改革基金會備份。
